【裁判字號】    94,訴,270
【裁判日期】    950125
【裁判案由】    塗銷所有權移轉登記
【裁判全文】
臺灣基隆地方法院民事判決               94年度訴字第270號
原      告  中華商業銀行股份有限公司
法定代理人  丙○○
訴訟代理人  丁○○
被      告  乙○○
            甲○○
上列當事人間塗銷所有權移轉登記事件，本院於95年1月11日言
詞辯論終結，判決如下：
    主  文
原告之訴駁回。
訴訟費用由原告負擔。
    事實及理由
壹、程序部分：
一、按董事長係股份有限公司必要之代表機關，對外代表公司。
    倘股份有限公司董事長請假或因故不能行使職權，或死亡、
    解任、辭職而未及補選前，均應由適當之人代理或暫時執行
    董事長職務，以維公司之正常運作。而公司法第208條第3項
    既已就「董事長請假或因故不能行使職權」設有由副董事長
    代理之規定，則股份有限公司於董事長死亡而未及補選前，
    自得類推適用上開公司法第208條第3項規定由副董事長暫時
    執行董事長職務。公司如因案訴訟而有類此情形時，該暫時
    執行董事長職務之副董事長並得依民事訴訟法第175條第1項
    規定向受訴法院聲明承受訴訟，初不因其董事長未及補選而
    受影響（最高法院88年度台抗字第85號裁定參照）。查原告
    之法定代理人丙○○於94年9月29日死亡，目前尚未完成補選
    ，此有丙○○之戶籍謄本及原告公司之變更登記表一件在卷
    可稽，則原告公司之副董事長吳金贊依民事訴訟法規定聲明
    承受訴訟，依前所述，核無不合，應予准許。
二、本件被告甲○○未於言詞辯論期日到場，核無民事訴訟法第
    386 條各款所列情形，爰依原告之聲請，由其一造辯論而為
    判決。
貳、實體部分：
甲、原告起訴主張：
一、先位聲明部分：
  (一)本件因訴外人謝焜榮即永豐電話防盜器材行邀被告甲○○為
    連帶保證人，於民國（下同）93年08月09日向原告借款新台
    幣（下同）100萬元；詎訴外人謝焜榮即永豐電話防盜器材
    行於94年03月08日起即不依約定還本繳息，雖經原告催討，
    均置之不理，目前尚結欠原告本金830,386元及其利息等，
    並獲臺灣南投地方法院核發94年促字第5590號支付命令在案
    。而被告甲○○為逃避連帶保證責任，竟於94年02月24日將
    其所有之基隆市○○區○○段1314地號土地及其上建物，以
    買賣為原因，於94年04月22日辦妥所有權移轉登記予被告乙○○。
  (二)按債務人欲免其財產被強制執行，與第三人通謀而為虛偽之
    意思表示，將其所有不動產為第三人設定抵押權，債權人可
    依侵權行為之法則請求第三人塗銷登記，亦可行使代位權，
    請求塗銷登記，兩者任其選擇行使（最高法院67年5月23日
    第五次民事庭總會決議參照），如非屬通謀虛偽意思表示時
    ，則合於民法第244條之情形，依該條之規定行使撤銷訴權
    並訴請塗銷抵押權之設定登記，較利於債權之受償（司法院
    74 年5月20日廳民一字第377號函）。依照上開判例之意旨
    以觀，債務人於將受強制執行之際，與第三人通謀虛偽將其
    所有之不動產處分予第三人，即可由債權人請求提起確認買
    賣關係不存在並請求塗銷所有權移轉登記。另按「表意人與
    相對人通謀而為虛偽之意思表示者，其意思表示無效。」民
    法第87條第1項前段亦定有明文。被告甲○○對原告負有連
    帶保證債務，為免其財產為債權人強制執行，竟以訂立虛偽
    買賣契約之方式以遂其脫產之目的，將其名下所有之系爭房
    地，移轉過戶予乙○○，依照前揭法理，其買賣當然無效；
    而以買賣為登記原因之所有權移轉登記，自屬當然無效，應
    予塗銷，其所有權仍屬被告甲○○所有，因被告乙○○主張
    系爭房地之所有權屬其所有，故原告有必要提起確認買賣關
    係不存在之訴。同時，被告甲○○怠於行使權利，原告可以
    依據民法第242條之規定，代位被告甲○○請求被告乙○○
    塗銷所有權移轉登記，請求判決：(1)確認被告乙○○與甲○○間就基隆市○○區○○段1317地號，面積1,498.1平方公
    尺，權利範圍10,000分之239之土地暨其上建物建號35號即
    門牌號碼基隆市○○區○○街327巷18號，權利範圍2分之1
    ，於94年02月24日所為買賣關係不存在；(2)被告乙○○應就
    上開土地及建物於94年04月22日以買賣為原因所為之所有權
    移轉登記，予以塗銷；(3)訴訟費用由被告負擔。
二、備位聲明部分：
  (一)鈞院審理結果如認為被告間之買賣契約行為暨所有權移轉登
    記行為非屬通謀虛偽意思表示時，本件先位之訴為無理由，
    則本件合乎民法第244條第1項第1項規定之情形，「債務人
    所為之無償行為，有害及債權者，債權人得聲請法院撤銷之
    。債務人所為之有償行為，於行為時明知有損害於債權人之
    權利者，以受益人於受益時亦知其情事者為限，債權人得聲
    請法院撤銷之。」依照前揭規定，原告自得代位行使撤銷訴
    權。按撤銷權具有形成權及請求權之性質，其行使除得撤銷
    債務人所為詐害債權之行為外，如債務人已履行該詐害行為
    之內容時，債權人並得請求受益人回復原狀，是原告得依照
    同法第244條第4項之規定，訴請塗銷所有權之移轉登記。
  (二)本件被告間之移轉行為固登記為買賣，惟其二者之間根本無
    資金往來，此實隱藏著無償之贈與行為，再按債務人所為之
    無償行為，有害及債權者，債權人得聲請法院撤銷之，此民
    法第244條第1項更定有明文。本件主債務人謝焜榮即永豐電
    話防盜器材行邀同被告甲○○為連帶保証人，該借款已未依
    約清償，則被告甲○○之行為顯已害及原債權。
  (三)被告甲○○除前開不動產外，已無其他實益財產可供清償對
    原告所負之債務，而其將其僅有之不動產過戶予被告乙○○
    ，將使其本身陷於無資力而致原告之債權有不能受償之虞。
    債務人之財產為債權之總擔保，被告甲○○以其所有之不動
    產買賣予被告乙○○，既已減損其積極財產之所有，復未增
    加其消極債務之清償，核已該當民法第244條第1項所規定之
    要件，原告據此請求撤銷被告二人所為之詐害債權行為，當
    屬於法有據，爰請求備位判決：(1)被告乙○○與甲○○間就
    基隆市○○區○○段1317地號，面積1,498.1平方公尺，權
    利範圍10,000分之239之土地暨其上建物建號35號即門牌號
    碼基隆市○○區○○街327巷18號，於94年02月24日所為之
    買賣契約行為暨所有權移轉登記行為應予撤銷；(2)被告乙○○應就上開土地及建物於94年04月22日以買賣為原因所為之
    所有權移轉登記，予以塗銷；(3)訴訟費用由被告負擔。
三、原告對被告答辯後之陳述：
  (一)被告乙○○94年8月25日答辯狀所附「謝焜榮」郵政存簿儲
    金簿封面影本，既不能證明有匯款買賣之事實，亦與被告間
    主張買賣行為交易無涉。被告乙○○提出之郵政存簿儲金存
    款單與被告甲○○無關，因存款單之戶名並非甲○○，且其
    提出之存款單僅係郵局留存聯，自不能證明乙○○借錢給甲○○。此外，上開存款單之用途為何？是借款？投資？買賣
    ？還款？或其他原因？被告主張是借款，應負舉證責任。且
    依被告乙○○所提出之土地、建物改良物買賣所有權移轉契
    約登記申請書，土地及建物買賣總價款為508,950元，與被
    告主張存入100萬元不相符，亦未見雙方買賣契約書，足證
    買賣不實。
  (二)被告乙○○與甲○○買賣過戶時間為94年4月22日，與訴外
    人謝焜榮即永豐電話防盜器材行自94年4月8日（迄息日94年
    3月8日）不依約還本繳息相近，買賣過戶原因，顯為通謀虛
    偽意思表示，旨在避免查封，而侵害原告之債權。
  (三)關於有害及原告債權部分，依被告甲○○及訴外人謝焜榮之
    財產歸屬資料清單顯示，除本件系爭不動產外，兩人均已無
    其他財產可供原告強制執行。被告甲○○於無資力對原告清
    償之情形下，仍將系爭不動產無償讓予被告乙○○，更有害
    原告之債權甚明。
  (四)證人江梅雖於94年12月28日到庭陳稱：90年1月25日由其招
    互助會當會首，起會共有會員50會，尾會於93年12月25日結
    束，每位會員每月繳交2萬元，採內標制。惟：(1)互助會期
    自90年1月25日至93年12月25日，合計為48會，並非50會；
    (2)依證人所述，被告乙○○是以3,000元得標，採內標計算
    50 會可得959,000元；48會則為919,000元。此金額與被告
    乙○○匯入謝焜榮之金額100萬元不符。若被告主張另有湊
    補，應提出證明；(3)況證人並未提出被告乙○○得標或何時
    得標之文件。退一步言，即使被告乙○○標得上開會錢，亦
    無法證明就是匯款之100萬元；且借款100萬元予謝焜榮與本
    件買賣雙方及被告甲○○、乙○○二人無關。
乙、被告乙○○辯稱：
  (一)被告乙○○和甲○○是姊妹關係，被告甲○○於93年5月間
    ，以生意上周轉為由，要求被告乙○○先借100萬元，並言
    明會儘速返還，因此被告乙○○即依其指示於同年月31日將
    100萬元匯入甲○○之夫及謝焜榮之帳戶。但被告嗣後多次
    向被告甲○○催討，甲○○均無法清償。直至94年2月間，
    甲○○因仍無法償還乃提議將系爭不動產之應有部分（2分
    之1）賣予被告乙○○，價金則以該借款抵繳，被告乙○○
    迫於無奈，也只能同意依此方式辦理。雙方達成協議後，即
    由被告於94年2月24日辦理相關手續，但因甲○○住南投，
    並未將移轉登記時所需之印鑑章、印鑑證明提供給被告，因
    此被告也無法立即辦理移轉登記。在被告多次催促下，甲○○才將印鑑證明等相關資料備妥。故本件移轉登記完成之時
    間才會拖至49年4月22日。
  (二)依原告所言，甲○○係在93年8月作保，94年3月8日起未依
    約還款，因而甲○○作保時間及欠繳期間均在被告借款及訂
    立買賣契約之後。且本件被告雖無再行支付價金，但以先前
    之借款作為價金之支付，亦不能為無對價關係。又被告若和
    甲○○為通謀虛偽意思表示，大可在94年2月24日即檢附所
    有文件同時辦理移轉登記，又何需再多次催促甲○○提供文
    件，延至同年4月24日才辦妥移轉登記。再就原告稱買賣價
    金偏低一節，原告起訴時主張系爭不動產之時價僅為60萬元
    ，但被告反而以高於時價之100萬元取得系爭建物及土地2分
    之1持分，若非是為了降低損失，被告實在沒有必要以100萬
    元買受系爭房屋。因此本件買賣契約，確屬真正。
  (三)被告並不知悉甲○○和原告間有任何債權債務關係存在，民
    法第244條第2項固規定債務人所為之有償行為，於行為時明
    知有損害於債權人之權利者，以受益人於受益時亦知其情事
    者為限，債權人得聲請法院撤銷之。但本件買賣契約既屬真
    正，原告欲主張撤銷者，必須是有無前開規定事由存在。被
    告與甲○○分住基隆與南投，並無頻繁之接觸和往來，因而
    甲○○何時和原告訂立保證契約，保證額度有多高，根本不
    是被告所能知悉。被告唯一關心的是100萬元借款能否取回
    ，無從於移轉系爭房地時，知悉有損害債權人之權利之可能
    。又本件買賣契約雖減少甲○○之積極財產，但同時也增加
    消極債務之清償，甚至債務之清償高於減少之財產，何來損
    害原告之權利。
丙、被告甲○○未於言詞辯論期日到庭，亦未提出任何書狀為陳
    述。
丁、得心證之理由：
一、查基隆市○○區○○段1317地號土地及其上建物，被告甲○○曾於94年2月24日就其所有部分，以買賣為原因，向地政
    機關申請移轉登記給被告乙○○，地政機關並於同年4月22
    日完成登記等情，有系爭土地及建物之土地登記謄本、建物
    登記謄本、所有權狀、買賣所有權移轉契約書等在卷可稽，
    且為兩造所不爭執，堪信此部分為真實。
二、按當事人主張有利於己之事實者，就其事實有舉證之責任。
    民事訴訟法第277條定有明文。又負舉證責任之當事人，須
    證明至使法院就該待證事實獲得確實之心證，始盡其證明責
    任。倘不負舉證責任之他造當事人，就同一待證事實已證明
    間接事實，而該間接事實依經驗法則為判斷，與待證事實之
    不存在可認有因果關係，足以動搖法院原已形成之心證者，
    將因該他造當事人所提出之反證，使待證事實回復至真偽不
    明之狀態。此際，自仍應由主張該事實存在之一造當事人舉
    證證明之，始得謂已盡其證明責任（最高法院93年度台上字
    第2058號判決參照）。原告於先位聲明部分主張被告甲○○
    與乙○○間就上開不動產間之買賣行為係通謀虛偽意思表示
    ；於備位聲明則主張係無償之詐害債權行為。依前所述，原
    告自應就被告甲○○與乙○○間，就系爭不動產之買賣行為
    係屬通謀虛偽意思表示或係無償詐害債權行為乙節，負舉證
    之責任。然查：
  (一)先位聲明部分：
    民法第87條第1項所謂通謀虛偽意思表示，乃指表意人與相
    對人互相故意為非真意之表示而言，故相對人不僅須知表意
    人非真意，並須就表意人非真意之表示相與為非真意之合意
    ，始為相當，若僅一方無欲為其意思表示所拘束之意，而表
    示與真意不符之意思者，尚不能指為通謀而為虛偽意思表示
    ，在贈與或買賣契約，亦不能僅因契約當事人間有特殊親誼
    關係或價金之交付不實，即謂該贈與或買賣係通謀虛偽成立
    ，最高法院86年度台上字第3865號著有判決參照。原告雖主
    張被告二人間就系爭不動產之買賣及所有權移轉登記為通謀
    虛偽意思表示，惟於本院94年12月7日審理時，亦到庭自承
    ：「我們是單純的認為被告二人間應該有通謀虛偽意思表示
    ，沒有積極的證據證明，但是該行為看來並不單純」等語（
    見本院94年12月7日言詞辯論筆錄）；而被告乙○○就其借
    予被告甲○○之100萬元款項係以合會會款交付乙情，業據
    證人即合會會首江梅到庭證稱被告乙○○確有跟會，是在93
    年4月或5月25日標得，會款約90幾萬元等語（見本院94年12
    月28日、95年1月11日言詞辯論筆錄），以證人江梅與被告
    乙○○間並無任何親戚僱傭關係，若被告乙○○未向其跟會
    及標得會款90餘萬元，證人江梅何需冒偽證之危險為無相關
    之人開脫？可徵被告乙○○於93年4、5月間應有標得會款90
    餘萬元乙情，並以之湊成整數100萬元做為借予被告甲○○
    之款項。且被告乙○○就其所稱取得系爭不動產是因被告甲○○無法清償於93年5月間向其借款100萬元之債務，故以系
    爭不動產相抵100萬元之債務等情，業據提出基隆八斗子郵
    局存款單影本1件為其匯款之憑據。原告雖質疑系爭郵局存
    款單之戶名並非甲○○、土地及建物改良物買賣所有權移轉
    契約登記申請書上記載之買賣總價款為508,950元、過戶時
    間94年4月22日與訴外人謝焜榮即永豐電話防盜器材行自94
    年4月8日起不依約還本繳息相近等情。然依本院向中華郵政
    股份有限公司南投郵局查詢被告甲○○之夫即訴外人謝焜榮
    之郵局存簿儲金帳戶結果，訴外人謝焜榮之郵局帳戶於93年
    5月31日確有一筆100萬元之款項，由代號001111號經辦局匯
    入，與被告乙○○提出之存款單之資料相符；而訴外人謝焜
    榮與被告甲○○為夫妻，由夫妻之一方出面向他人借款，且
    基於方便或其他因素將款項匯入配偶之帳戶以利運用，實屬
    常情。又被告乙○○之債權金額為100萬元，在身為債權人
    之被告乙○○多次向債務人即被告甲○○夫婦要求償還借款
    而不得之情形下，以被告甲○○所有之系爭不動產抵銷債務
    ，縱使系爭不動產僅值50餘萬元，在考量債權損失最小的情
    況下，衡情債權人多會先予接受。至於系爭不動產完成移轉
    登記時間雖為94年4月22日，惟被告乙○○於94年2月24日即
    已提出移轉登記之申請，此有系爭土地及建築改良物買賣所
    有權移轉契約書上之日期戳記可證，可見被告二人欲辦理系
    爭房地之移轉登記事宜，亦在訴外人謝焜榮即永豐電話防盜
    器材行無法依約清償向原告借款之94年4月8日之前。綜上所
    述，應認被告乙○○確實曾將100萬元借予被告甲○○，並
    依被告甲○○之要求於93年5月31日將上開100萬元借款以無
    摺存款之方式，存入被告甲○○之夫即訴外人謝焜榮帳戶內
    。此外，原告復無法提出其他積極事證證明被告二人就系爭
    不動產於94年2月24日所為之買賣關係是基於通謀虛偽意思
    表示所為，則其請求確認被告二人就系爭不動產所為之買賣
    關係不存在，並塗銷所為之移轉登記，即屬無據，應予駁回
    。
  (二)備位聲明部分：
    按債務人所為之無償行為，有害及債權者，債權人得聲請法
    院撤銷之；又債務人所為之有償行為，於行為時明知有損害
    於債權人之權利者，以受益人於受益時亦知其情事者為限，
    債權人得聲請法院撤銷之；民法第244條第1、2項固分別定
    有明文。惟被告甲○○既曾向被告乙○○借得100萬元，嗣
    後因無力償還而將系爭不動產之所有權移轉予被告乙○○，
    用以抵銷債務等情，為本件先位聲明部分已確認之事實，故
    被告乙○○取得系爭不動產自屬有對價關係之買賣行為，而
    非無償贈與行為。則原告以備位聲明主張被告二人間就系爭
    不動產之買賣並無資金往來，係無償之詐害債權行為云云，
    並不可採。從而原告依民法第244條第1項之規定，請求撤銷
    被告二人之買賣契約及所有權移轉登記，並予以塗銷，亦無
    理由，應予駁回。
三、本件事證已臻明確，兩造其餘主張、陳述及所提其他證據，
    核與判決結果無影響，爰不逐一論述，併予敘明。
四、據上論結，本件原告之訴無理由，依民事訴訟法第385條第
    1項前段、第78條，判決如主文。
中    華    民    國    95    年    1     月    25    日
                  民事庭法  官  林玉珮
以上正本係照原本作成。
對於本件判決如有不服，應於收受送達後20日內向本院提出上訴
書狀，敘述上訴之理由，上訴於臺灣高等法院，並按他造當事人
之人數附具繕本。
中    華    民    國    95    年    1     月    25    日
                        書記官  洪福基


司法院資訊處製作；財團法人民間司法改革基金會備份。
